最高法院民事判決　　　　　　九十四年度台上字第二三七二號
　　上　訴　人　何金隆（即祭祀公業何子旋管理人）
　　　　　　　　　　　　號
　　訴訟代理人　汪紹銘律師
　　被 上訴 人　壬○○
　　　　　　　　丁○○
　　　　　　　　戊○○
　　　　　　　　癸○○
　　　　　　　　辛　○
　　　　　　　　丙○○
　　　　　　　　甲○○
　　　　　　　　庚○○
　　　　　　　　己○○
　　　　　　　　丑○○
　　　　　　　　乙○○
　　　　　　　　子○○
上列當事人間因債務人異議之訴事件，上訴人對於中華民國九十
四年八月三十日台灣高等法院台中分院第二審更審判決（九十四
年度重上更(一)字第一五號），提起上訴，本院判決如下：
    主  文
原判決關於駁回上訴人對被上訴人壬○○以次七人之上訴及各該
訴訟費用部分廢棄，發回台灣高等法院台中分院。
其他上訴駁回。
第三審訴訟費用，除發回部分外，由上訴人負擔。
    理  由
本件上訴人主張：伊為祭祀公業何子旋（下稱系爭公業）之管理
人，該公業於民國八十年間，出售所有坐落台中市○○區○○段
三七一地號等十一筆土地，得款新台幣（下同）十餘億元。因前
管理人何阿水於八十四年間，違反系爭公業規約大帳簿所載之祀
產分配方式，將售地價款中之六億元，擅按五大房房份平均，每
大房各得一億二千萬元之方式，通知並分配予派下員，致被上訴
人除已領得部分款項外，其餘部分則均聲請台灣台中地方法院（
下稱台中地院）對公業核發支付命令【如原判決附表（下稱附表
(一)(二)欄所載】。嗣何阿水故意不為異議，支付命令遂告確定，何
阿水並因上開背信行為，經刑事法院判處罪刑，即證被上訴人依
房份所領得者，均已超出依「大帳簿」所載之分配金額。詎被上
訴人於公業派下員即訴外人何文永等三十一人，另件依該「大帳
簿」之記載，請求公業給付房份金，經台中地院以八十四年度重
訴字第一一四號判決其勝訴，並由何文永等人提供擔保，聲請該
法院以八十四年度民執七字第五五一三號強制執行事件 (下稱第
五五一三號執行事件），對伊公業為假執行時，竟仍持上開支付
命令為執行名義參與分配，自非適法。又系爭公業派下員何茂進
、何國平、何國勝、何延祥、何演修、何國仲等人依何阿水前述
五大房房份分配方式，訴請公業分配房份金，亦經台中地院分別
以九十一年度訴字第三四○、三九二、五二○、六二八、四八六
、三八一號判決其六人敗訴，何國仲、何國平、何國勝三人並經
第二審法院駁回其上訴確定，並均認何阿水依房份分配不合法，
而應依「大帳簿」之記載為分配，此均發生在被上訴人取得支付
命令後，伊自得提起債務人異議之訴等情，爰依強制執行法第十
四條第一項之規定，求為將被上訴人於上開第五五一三號執行事
件，就如附表(五)欄所示支付命令迄未受償金額，所為參與分配之
強制執行程序撤銷之判決。
被上訴人則以：系爭公業大帳簿於日據時代大正十四年即已書立
，並為何阿水早所知悉，自係上開執行名義成立前即已存在之事
實，且認定依「大帳簿」為分配之相關判決，亦非屬於消滅或防
礙債權人請求之事由，自不得依強制執行法第十四條第一項規定
提起債務人異議之訴。況系爭公業成立時即訂有規約，公業於八
十四年二月十五日以房份分配售地價款，並無不合等語，資為抗
辯。
原審以：按強制執行法第十四條第一項規定之債務人異議之訴，
須主張執行名義成立後，有消滅或妨礙債權人請求之事由發生，
始得為之。所謂消滅債權人請求之事由，係指足以使執行名義之
請求權及執行力消滅之原因事實，如清償、提存、抵銷、免除、
混同、債權之讓與、債務之承擔、解除條件之成就、和解契約之
成立，或類此之情形，始足當之。至所稱妨礙債權人請求之事由
，則係指使依執行名義所命之給付，罹於不能行使之障礙而言。
本件系爭公業售地之價款，應以「大帳簿」記載，為其分配之依
據，固有上開台中地院九十一年度訴字第三九二、三八一、五二
○號及原法院同年度上易字第五四、二三六、二三七號等給付派
下房份金事件之判決可據。且公業前管理人何阿水縱明知依五大
房房份均分之方式為不合法，仍就被上訴人所聲請核發之支付命
令，故意不為異議，任令其確定，惟各該事實，僅屬得否據以對
上開支付命令提起（聲請）再審之訴之事由，在該支付命令被廢
棄或變更前，尚難以該刑事之有罪判決或其他相關民事判決之認
定，即認足使該支付命令之請求權及執行力消滅，自非屬強制執
行法第十四條第一項所謂之消滅或防礙債權人請求之事由發生，
則上訴人據以請求將被上訴人於上開第五五一三號執行事件，就
如附表(五)欄所示支付命令迄未受償金額，所為參與分配之強制執
行程序撤銷，即非有據，為其心證之所由得，並說明上訴人其他
主張及聲明證據因何不足採之理由，因而維持第一審所為上訴人
敗訴之判決，駁回其上訴。
一、關於廢棄發回部分（即原判決關於駁回上訴人對被上訴人壬
○○以次七人之上訴部分）：
按原告將原訴變更時，如其訴之變更為合法，而原訴可認為已因
撤回而終結，法院應專就新訴裁判（參看本院六十五年台上字第
二一八三號及六十六年台上字第三三二○號判例意旨）。本件上
訴人就被上訴人壬○○以次七人部分，既於原審變更上訴聲明為
：「戊○○、癸○○、辛○、丙○○在台中地院八十六年度民執
七字第一九三五九號，對於上訴人在台中地院八十四年度存字第
三一四二號，提存擔保金六千零三十九萬元所為強制執行程序，
應予撤銷」「丁○○在台中地院九十二年度執七字第八六八二號
，對於上訴人在台中地院八十四年度民執七字第五五一三號強制
執行事件，就表列參與分配餘額所為強制執行程序，應予撤銷」
「壬○○在台中地院九十二年度執七字第八五六一號，對於上訴
人在台中地院八十四年度民執七字第五五一三號強制執行事件，
就附表所示參與分配餘額所為強制執行程序，應予撤銷」「甲○
○在台中地院八十四年度民執七字第五五一三號強制執行案件，
對於上訴人在台中地院八十五年度執七字第九五九九號執行事件
，就表列參與分配餘額所為強制執行程序，應予撤銷」。該訴之
變更是否不合於民事訴訟法第二百五十五條第一項第二款至第六
款之情形，攸關此部分訴之變更是否合法，本院已另以裁定將原
法院駁回變更之訴裁定廢棄，依上說明，倘認其訴之變更為合法
，即應專就上開變更之新訴為裁判，原審逕就原訴為此部分上訴
人敗訴之判決，即有未合。上訴論旨，執以指摘原判決關此部分
不當，求予廢棄，不能認為無理由。
二、關於駁回上訴部分（即原判決關於駁回上訴人對被上訴人庚
○○以次五人之上訴部分）：
查原審本於上述理由而為此部分上訴人敗訴之判決，經核於法並
無違背。上訴論旨，仍就與判決結果不生影響之理由，指摘原判
決此部分不當，求予廢棄，非有理由。
據上論結，本件上訴為一部有理由，一部無理由。依民事訴訟法
第四百七十七條第一項、第四百七十八條第二項、第四百八十一
條、第四百四十九條第一項、第七十八條，判決如主文。
中　　華　　民　　國　九十四　年　 十二 　月　二十九　日
                      最高法院民事第八庭
                          審判長法官  朱　建　男
                                法官  顏　南　全
                                法官  許　澍　林
                                法官  袁　靜　文
                                法官  鄭　傑　夫
      本件正本證明與原本無異
                                      書  記  官
中　　華　　民　　國　九十五　年　　一　　月　 十一 　日
                                                      Ｋ
